【裁判字號】    96,交聲更（一）,4
【裁判日期】    970320
【裁判案由】    違反道路交通管理處罰條例聲明異議
【裁判全文】
臺灣士林地方法院交通事件裁定   96年度交聲更（一）字第4號
原處分機關  交通部公路總局台北區監理所
異  議  人
即受處分人  甲○○
上列異議人即受處分人因違反道路交通管理處罰條例案件，對於
交通部公路總局台北區監理所中華民國95年7 月21日所為之處分
（原處分案號：北監自裁字第裁40-C00000000號）聲明異議，經
本院於95年12月29日以95年度交聲字第641 號裁定後，異議人不
服該裁定提起抗告，由臺灣高等法院於96年2 月12日以96年度交
抗字第104號裁定，將原裁定撤銷發回本院，本院裁定如下：
    主  文
原處分關於甲○○汽車駕駛人，駕駛汽車經測試檢定酒精濃度超
過規定標準，處罰鍰新臺幣肆萬玖仟伍百元部分撤銷。
其餘異議駁回。
    理  由
一、按汽車駕駛人飲用酒類或其他類似物後其吐氣所含酒精濃度
    超過每公升0.25毫克或血液中酒精濃度超過百分之0.05以上
    者，不得駕車，道路交通安全規則第114 條第2 款定有明文
    。又汽車駕駛人，駕駛汽車經測試檢定有酒精濃度超過規定
    標準者，處新臺幣（下同）1 萬5 千元以上6 萬元以下罰鍰
    ，並當場移置保管其車輛及吊扣其駕駛執照1 年；因而肇事
    致人受傷者，並吊扣其駕駛執照2 年；致人重傷或死亡者，
    吊銷其駕駛執照，並不得再考領，道路交通管理處罰條例第
    35條第1 項第1 款亦有明文。
二、原處分意旨略以：異議人即受處分人甲○○於民國95年5 月
    21日6 時5 分許，駕駛車號5E-3259 號自用小客車（登記所
    有人：邱秀玲），行經台北縣淡水鎮○○○路40號時，因駕
    車肇事致人死亡，經臺北縣政府警察局淡水分局交通分隊員
    警對其進行呼氣酒精濃度測試，當場測得其呼氣酒精濃度達
    每公升1.19毫克，已逾規定不得駕駛車輛之濃度標準，乃依
    法掣單舉發違規，爰依道路交通管理處罰條例第35條第1 項
    第1 款之規定，裁處異議人罰鍰4 萬9500元及吊銷駕駛執照
    ，並永久不得考領駕駛執照。
三、聲明異議意旨略以：原處分所指異議人酒後駕車之行為，因
    同時涉犯刑法第276 條第1 項過失致死罪，現由臺灣士林地
    方法院檢察署檢察官偵查中，原處分機關復就同一事件裁處
    4 萬9500元之罰鍰及吊銷駕駛執照，並永久不得考領駕駛執
    照之處分，依行政罰法第26條及違反道路交通管理事件統一
    裁罰基準及處理細則第3 條第2 項之規定，上開處分已抵觸
    行政罰法所定「一事不二罰」之原則，爰依法聲明異議等語
    。
四、經查：
(一)按94年2 月5 日公布，95年2 月5 日施行之行政罰法第1 條
    規定「違反行政法上義務而受罰鍰、沒入或其他種類行政罰
    之處罰時，適用本法。但其他法律有特別規定者，從其規定
    」，足認行政罰法係屬行政罰之基本法，而道路交通管理處
    罰條例本質上係屬行政罰，此由該條例中就交通違規行為所
    定法律效果包括罰鍰、吊銷證照裁罰等行政罰觀之甚明（參
    照行政罰法第1 條、第2 條將罰鍰、吊銷證照處分均定為行
    政罰），是違反道路交通管理處罰條例之裁罰事件，自有行
    政罰法之適用。
(二)又按行政罰法第26條規定：「一行為同時觸犯刑事法律及違
    反行政法上義務規定者，依刑事法律處罰之。但其行為應處
    以其他種類行政罰或得沒入之物而未經法院宣告沒收者，亦
    得裁處之。前項行為如經不起訴處分或為無罪、免訴、不受
    理、不付審理之裁判確定者，得依違反行政法上義務規定裁
    處之。」，此即所謂一事不二罰之原則。究其立法目的，係
    因一行為同時觸犯刑事法律及違反行政法上義務規定時，由
    於刑罰與行政罰同屬對不法行為之制裁，而刑罰之懲罰作用
    較強，故依刑事法律處罰，即足資警惕時，實無一事二罰再
    處行政罰之必要，且刑事法律處罰，由法院依法定程序為之
    ，較符正當法律秩序，應予優先適用，職此，因同時觸犯刑
    事法律及違反行政法上義務規定之行為，行政機關得否科以
    與刑罰相類之行政罰處罰，端視該行為之刑事訴追或審判程
    序終局結果而定，在刑事訴追、審判程序尚未終局確定前，
    行政機關自不得逕予裁罰，至於沒入或其他種類行政罰，因
    兼具維護公共秩序之作用，為達行政目的，行政機關仍得併
    予裁處，又此所稱「其他種類行政罰」，係指違反行政法上
    之義務應受「裁罰性」之「不利處分」而言，依行政罰法第
    2 條規定，應包括剝奪或消滅資格、權利之吊銷證照處分在
    內。
(三)查異議人於95年5 月21日6 時5 分許，駕駛車牌號碼5E-325
    9 號（登記所有人：邱秀玲），在台北縣淡水鎮○○○路40
    號，因駕車肇事致人死亡，經到場處理之台北縣淡水分局交
    通分隊員警對其進行呼氣酒精濃度測試，當場經測得其呼氣
    酒精濃度達每公升1.19毫克等情，業據異議人坦承不諱，並
    有卷附道路交通事故現場圖及調查報告表、現場照片、酒精
    濃度檢測單、臺灣士林地方法院檢察署檢察官相驗屍體證明
    書、驗斷書附卷可稽。而異議人飲用酒類酒精濃度超過規定
    標準為肇事原因，亦經臺灣省臺北縣區車輛行車事故鑑定委
    員會鑑定在案，有該委員會96年12月5 日北縣鑑字第961296
    號鑑定書附卷可參。足認其確有原處分所認定之酒後駕車之
    交通違規行為無訛。然查，異議人同一酒後駕車之行為，因
    同時觸犯刑法第185 條之3 不能安全駕駛動力交通工具罪，
    業經本院於97年3 月14日以95年度交易字第713 號刑事判決
    判處異議人有期徒刑4 月，減為有期徒刑2 月，有該判決附
    卷可稽，惟尚未確定，亦有卷附臺灣高等法院被告前案紀錄
    表1 紙可憑。揆諸前揭說明，本件異議人既因同一酒後駕車
    行為同時觸犯刑事法律及違反行政法上義務，雖刑事部分經
    法院判決尚未確定，然行政機關若逕行依法行政裁罰，毋寧
    將使行為人有同時遭受行政處罰及刑事處罰之可能，是異議
    人尚未經終局確定無庸受刑事處罰前，基於「一事不二罰」
    之行政罰原則，自不得依行政規定逕予裁罰，從而，本件原
    處分機關逕以異議人酒精濃度超過規定標準達每公升1.19
    毫克，對其裁處罰鍰4 萬9500元部分，即有可議，應由本院
    予以撤銷，並發回原處分機關，俟上開刑事程序終結之結果
    ，另為適法之處分。至原處分裁處吊銷駕駛執照，並永久不
    得考領駕駛執照部分，乃裁罰性之不利處分，為達遏止酒後
    駕車之不法行為，維護道路交通用路權人之生命、身體之安
    全法益，依行政罰法第26條但書之規定，仍得裁處之，從而
    ，異議人此部分之異議為無理由，應予駁回。
據上論斷，應依道路交通案件處理辦法第19條、第20條裁定如主
文。
中    華    民    國    97    年    3     月    20    日
                              交通法庭法  官  劉秉鑫
以上正本證明與原本無異。
如不服本裁定，應於送達後5日內，向本院提出抗告狀。
                                      書記官  吳尚文
中    華    民    國    97    年    3     月    20    日


司法院資訊處製作；財團法人民間司法改革基金會備份。
